【裁判字號】    89,上易,175
【裁判日期】    900502
【裁判案由】    返還買賣價金
【裁判全文】
臺灣高等法院高雄分院民事判決  八十九年度上易字第一七五號
      上訴人即附帶被上訴人  乙.
      被上訴人即附帶上訴人  甲.
      送達代收人            丙.
右當事人間返還買賣價金事件，上訴人對於中華民國八十九年六月十六日臺灣高雄地
方法院八十八年訴字第一一一二號第一審判決提起上訴，本院判決如左：
      主      文
上訴及附帶上訴均駁回。
第二審訴訟費用各自負擔。
      事      實
甲、上訴人即附帶被上訴人乙○○（下稱乙○○）方面：
壹、聲明：求為判決：
一、原判決關於命上訴人乙○○應給付被上訴人甲○○新台幣（下同）六十七萬七千
    元，及自民國八十八年六月五日起至清償日止，按週年利率百分之五計算之利息
    部分廢棄。
二、右廢棄部分，甲○○在第一審之訴駁回。
三、附帶上訴駁回。
貳、陳述：除引用原判決書之記載外，補稱：
一、本件甲○○主張於八十二年三月廿一日，與孟郡建設開發股份有限公司（下稱孟
    郡公司）及伊訂立房屋、土地預定買賣契約書，甲○○已向孟郡公司支付房屋部
    分價金七十三萬元，向伊支付土地價金一百卅七萬元，共計價金二百十萬元乙節
    ，伊並不爭執。
二、原審所依據之房屋興建投資業同業利潤標準淨利率乙值，依財政部賦稅署八十八
    年十二月七日函示，應係指房屋興建投資業之同業利潤標準淨利率，易言之，上
    開淨利率係針對土地、房屋之興建投資業所作成之統計數據，而本件伊僅為土地
    出賣人，是伊出售土地之獲利率，能否依房屋興建投資業同業利潤標準淨利率乙
    值而認定，殆有疑問﹖伊於本件系爭不動產買賣中，僅為土地之出賣人，並未出
    售房屋，是伊主張於  鈞院審認伊所沒收之違約金是否過高乙情，應適用土地開
    發業之同業利潤標準利率始為妥當，復依八十三年度之土地開發業同業利潤標準
    利率為百分之廿九，而系爭土地買賣契約約定之總價金為四百六十二萬元，則甲
    ○○倘依約履行，伊約可獲得淨利為四百六十二萬元×廿九÷一００＝一百卅三
    萬九千八百元，是伊前沒收甲○○所繳購地款一百卅七萬元作為違約金，只應返
    還三萬零二百元予甲○○。退萬步言，依財政部賦稅署九十年三月十二日台稅一
    發字第０九００四五一五三三號函稱伊適用之行業類別應為不動產買賣業，則依
    八十二、八十三年度不動產買賣業同業利潤標準利率資料應為百分之十七，縱依
    上開百分之十七之利率標準，系爭土地買賣契約約定之總價金為四百六十二萬元
    ，則甲○○倘依約履行，伊約可獲得淨利為四百六十二萬元×十七÷一００＝七
    十八萬五千四百元，是若認伊所沒收之違約金過高（假設語），因伊前沒收甲○
    ○所繳購地款一百卅七萬元作為違約金，只應返還五十八萬四千六百元予甲○○
    。
三、本件甲○○前以伊遲延給付而解除系爭買賣契約為由，起訴請求返還所支付之買
    賣價金，此並經  鈞院八十六年上更一字第一四六號判決，認定系爭房屋土地買
    賣契約業因伊之解除而消滅，甲○○之解除契約並不合法，且該契約並已約定如
    甲○○違約，得由伊沒收甲○○所繳付之價金，故甲○○不得依上開法律關係請
    求返還所繳房屋、土地價款及房屋追加增修費用等語，則本件甲○○又以系爭契
    約經伊解除為由，依解除契約後民法第二百五十九條第一款、第二款之法律關係
    請求伊返還已支付之購地款一百卅七萬元，核與前訴訟所爭執者，同為契約解除
    後之回復原狀請求權，屬同一訴訟標的法律關係，自不因系爭買賣契約係由何人
    主張解除而有不同，況上開判決更認定，伊依系爭買賣契約之約定，得因甲○○
    違約而沒收甲○○所支付之買賣價金，則甲○○依解除契約後之回復原狀請求權
    主張伊應返還購地價款，即已為前確定判決效力所及，自不得另訴主張。
四、系爭土地買賣契約之出賣人為伊，房屋買賣契約之出賣人為孟郡公司，該二契約
    並分別約定買賣標的物之面積與坐落位置，各別獨立約定價金數額，並各附有土
    地價款分期付款表及房屋價款分期付款表記載收款狀況，則系爭房屋、土地買賣
    契約既已各自具備契約所需要件，自屬二獨立契約，而依通常交易習慣，房屋及
    其所坐落基地固同時銷售，然此與契約是否同一要屬二事，系爭房屋、土地買賣
    契約既分別具備契約之要件，即應分別加以觀察，不得以同時銷售之交易方式即
    認該二契約係屬單一契約，至孟郡公司如何對甲○○解除契約之意思表示，及系
    爭房屋買賣契約價金如何收取，亦俱不影響系爭房屋、土地買賣契約二獨立契約
    之事實，而甲○○又主張伊與孟郡公司間存有合夥關係，惟於原審法院審理期間
    亦未提出任何證據以為證明，更不得憑此認定系爭土地，房屋買賣契約係單一契
    約，甲○○此部分主張，均不足採。
五、依甲○○與伊間之土地買賣契約第七條第二項第四款固約定「若因甲方（甲○○
    ）之原因不依約繳款時，甲方同意其已繳購屋款由乙方（伊）沒收」等語，然觀
    之該契約第七條第二項第一款至第三款之約定「甲方全部或一部不履行本約第三
    條附件付款表之規定付款或甲方不依約配合乙方辦理貸款手續，以致該戶貸款延
    後放款，經乙方催告限期履行，逾期仍不繳付或仍不配合辦理貸款手續時，乙方
    得沒收甲方已繳之全數金額作為賠償並解除本契約」等語，已約明伊得沒收甲○
    ○依該土地買賣契約所繳之價金，依該契約前後文意脈絡，該契約第四款之約定
    ，當係指伊得沒收土地價金，況綜觀全契約文字，亦均無購屋價款若干之約定，
    倘當事人約定之真意確係欲沒收購屋款，當有購屋款價金或繳款明細附於契約內
    ，以為該約定之補充，然遍查該契約之內容均無有關購屋款之繳款明細，更難信
    甲○○與伊間確有沒收購屋款之約定，則探求當事人之真意，該契約第七條第二
    項第四款所約定沒收購屋款等文字，應係購地款之誤，自不得僅擷取該誤載購屋
    款之文字，而忽略當事人間約定之真意，是甲○○此部分之主張，與事實不符。
參、證據：除引用原審立證方法外，請求向賦稅署查明本件乙○○之賣地行為，應適
    用何種利潤標準。
乙、被上訴人即附帶上訴人甲○○（本件稱甲○○）方面：
壹、聲明：求為判決：
一、上訴駁回。
二、原判決不利於附帶上訴人甲○○部分廢棄。
三、右廢棄部分，乙○○應再給付甲○○六十九萬三千元，及自民國八十八年六月五
    日起至清償日止，按週年利率百分之五計算之利息。
四、第二、三項聲明請准供擔保宣告假執行。
貳、陳述：除引用原判決書之記載外，補稱：
一、緣伊於民國八十二年三月廿一日向孟郡公司及乙○○購買坐落高雄市○○區○○
    段第二０一、二０四、二五０號土地內廣告名稱為「高雄大亨」之編號Ｂ２房地
    （本件稱系爭房地），約定房屋價款為二百四十八萬元；土地價款為四百十二萬
    元，總價為七百一十萬元。伊自八十二年三月廿三日起開紿給付價款，至八十三
    年四月廿六日止，共給付孟郡公司房屋價款七十三萬元，土地價款一百三十七萬
    元，共二百一十萬元。嗣系爭房屋興建完工後，因乙○○未將系爭土地辦理分割
    登記，伊因此不願配合至銀行辦理貸款，詎乙○○竟以伊違反系爭房屋預定買賣
    契約第十條第二項第二、三款約定為由，於八十三年六月廿四日以存證信函向伊
    為解除系爭土地及房屋契約之意思表示，並沒收伊所給付之全部價款（包括購屋
    款及購地款）。惟依系爭房屋預定買賣契約第十條第五款及土地預定買賣契約第
    七條第二項第四款約定，乙○○僅得沒收伊所繳之購屋款（即違約金約定），而
    不得沒收伊已繳之購地款，是伊自得依民法第二百五十九條第一款或第一百七十
    九條規定，請求乙○○返還伊已繳之購地款一百三十七萬元。
二、本件土地買賣契約第七條第二項第一款至第三款雖規定：甲方全部或一部不履行
    本約第三條附件（一）付款表之規定付款或甲方不依約配合乙方辦理貸款手續，
    以致該戶貸款延後放款，經乙方催告限期履行，逾期仍不繳付或仍不配合辦理貸
    款手續時，乙方得沒收甲方已繳之全數金額作為賠償並解除本契約。房屋買賣契
    約第十條第二項第一款及第四款亦有與右開相同之規定。惟右開土地買賣契約第
    七條第二項第四款及房屋買賣契約第十條第二項第五款俱緊接著約定「若因甲方
    之原因不依約繳款時，甲方『同意』其已繳『購屋款』由乙方沒收．．．」而未
    依付款表之規定付款或不依約配合辦理貸款（貸款之後亦須將貸款付予房地出賣
    人）俱屬不依約繳款，因此，依右開約定之文意，伊若違約時，伊僅同意已繳之
    購屋款由乙○○沒收，不包括已繳之購地款。若謂右開條款語義不清，則依定型
    化契約之解釋原則，亦應以較有利於消費者之解釋。又本件系爭房地買賣契約係
    同時簽訂，依伊之目的係購買房屋及土地，主觀上並未區分房屋買賣契約及土地
    買賣契約之出賣人是否同一。且本件土地買賣契約之簽約人乙○○係房屋買賣契
    約簽訂孟郡公司之負責人。伊於給付房屋價款及土地價款時俱由乙○○簽收，乙
    ○○於簽收房屋價款時並無表示代理孟郡公司收款之意思表示；本件係由孟郡公
    司發函通知伊應於文到七日內前往辦理「土地」移轉登記及銀行貸款，逾期即解
    除「土地買賣契約」不另通知云云，孟郡公司於發函時亦無表示代理乙○○之意
    思表示，且乙○○於  鈞院進行準備程序時亦自承「上訴人（即乙○○）並非與
    孟郡公司合建分售房屋，我們是與孟郡公司合建房屋，我們出土地，對造（孟郡
    公司之誤）出資金建築，將販售所得價款均按內部約定來分配買賣價金」等語，
    是本件土地及房屋買賣契約之出賣人在形式上雖不同，但實質上係相同。於解釋
    本件契約時自應將土地及房屋買賣契約合併觀察，始能探討當事人真意。故本件
    契約第七條第二款所約定之「購屋款」等文字非係購地款之誤繕。
三、伊於  鈞院八十六年上更（一）字第一四六號請求返還價金事件中係起訴主張「
    原告於八十二年三月三十日，分別向被告乙○○、孟郡公司買受系爭房地，總價
    七百一十萬元，除兩造約定向金融機關辦理貸款外，餘均由原告按房屋建築進度
    分次接獲通知按期繳納，共繳付房屋款七十三萬元，土地款一百三十七萬元，契
    稅三萬四千四百七十八元，及追加增修部分六萬五千元，共計二百一十九萬四千
    四百七十八元。依兩造契約附件四所載，被告乙○○應履行將上開基地辦理分割
    登記，將所有權移轉登記予原告，惟被告始終未辦理分割登記，且擅將系爭房地
    向泛亞銀行辦理抵押貸款八百四十萬元，顯悖誠信原則，被告違反上開移轉所有
    權之義務，屬債務不履行，原告以該件起訴狀繕本送達解除契約，請求已繳納之
    二百一十九萬九千四百七十八元及遲延利息。」右開判決以伊主張兩造之契約因
    伊行使解除之結果，契約已消滅，為無理由，判決伊敗訴。依伊之右開主張，該
    判決效力應僅止於「因原告無權行使契約解除權，故而不能依民法第二百五十九
    條第一款規定向被告請求返還價金」。本件伊係主張乙○○依兩造所訂立之買賣
    契約雖得以解除契約，惟依系爭房屋預定買賣契約第十條第二項第五款及土地預
    定買賣契約第七條第二項第四款約定，乙○○僅得沒收已繳之購屋款充作違約金
    ，不得沒收伊已繳之購地款。因乙○○沒收伊所給付之全部價款（包括購屋款及
    購地款）充作違約金，因此伊主張乙○○應返還其溢收之違約金。又該溢收之違
    約金在乙○○沒收之前，係屬買賣價金之性質，因此伊主張依民法第二百五十九
    條第一款規定，請求劉盈昌返還，前後訴訟之請求權基礎雖俱為民法第二百五十
    九條第一款之規定，惟原因事實不同，故訴訟標的不同，並無民事訴訟法第二百
    四十九條第一項第七款規定之情形。
四、本件土地及房屋買賣契約雖有日後不得請求違約金酌減之約定，惟法院仍得依職
    權酌減，用以衡平正義。矧本件契約係屬定型化契約，依民法第二百四十七條之
    一第三款規定，右開約定亦屬無效，若不能適用該新修正之條文，右開約定亦可
    解釋為違反強行規定或公序良俗而無效。依財政部八十二年及八十三年營利事業
    各業所得及同業利率標準表所示，房屋興建投資業之純利為百分之十五，本件系
    爭之土地總價為四百六十二萬元，房屋價款為二百四十八萬元，推算土地出賣人
    所獲之純利為六十九萬三千元，房屋出賣所獲之純利為三十七萬二千元，則伊若
    能如期履行時，劉盈昌可得之利益應為此數，是乙○○沒收伊給付之土地價款一
    百三十七萬元充當違約金額屬過高。乙○○雖主張系爭房屋即坐落高雄市○○區
    ○○段三七三號地號土地及其上建物三七一號即門牌高雄市○○區○○路三三八
    巷三號四樓房屋於伊違約即未能再售出，致系爭屋地於八十八年七月廿七日經法
    院拍賣價格為三百四十五萬二千六百元，而造成乙○○損害云云，惟兩造買賣契
    約書所載之買賣標的物係坐落「高雄市○○區○○段第二０一、二０四、二五０
    號土地」內，廣告名稱為「高雄大亨」之編號Ｂ之房地，與乙○○所主張之右開
    房地之地號明顯不同。退而言之，若認乙○○所指被拍賣之房地係系爭房地，則
    房地之價額係隨經濟之景氣而波動，乙○○再行出售是否必然受有損害，自不能
    以一時之房屋價額即認乙○○確因此受有損害。矧本件係乙○○於八十三年十月
    間向泛亞銀行抵押借款（乙○○於八十三年六月廿四日解除契約），因無力償還
    而遭法院強制拍賣，已難謂與伊違約有何關連。又乙○○所主張之拍賣案號為原
    審法院八十七年執字第三三０一六號，亦即銀行係於八十七年始聲請強制執行，
    而伊違約之情事係發生於八十三年間，是乙○○主張之房地遭法院拍賣並非伊違
    約所致，且八十八年之房價遠比八十三年房價低，乃眾所皆知之事，乙○○亦不
    能以其房地於八十八年遭法院拍賣而謂其損害之數額比違約金高云云。
五、乙○○係於八十三年六月廿四日以伊違約為由解除契約，乙○○主張其以系爭房
    地於八十三年十月間向銀行抵押貸款，並支付利息云云，顯與伊違約無涉。且乙
    ○○支付利息係基於其與銀行間之借貸關係，自不能將之列為係因乙○○違約所
    生之損害。
六、財政部賦稅署台稅一發字第０００九四五一五三三號函說明二雖載「．．．個人
    如提供非自用住宅用地與建設公司『合建分屋』，並『出售分得之房屋』，應依
    法辦理營業登記並課徵營利事業所得稅，其適用之行別應為『不動產買賣業』．
    ．．」等語。惟乙○○與孟郡公司並非合建分售房屋，而係與孟郡公司合建房屋
    ，由乙○○出土地，孟郡公司出資金建築，雙方約定將販售所得分配，是本件乙
    ○○顯非與建設公司合建分屋，並出售分得之房屋，而明顯係孟郡公司合作興建
    房屋出售，自應適用房屋興建投資業之標準計算其利益。
參、證據：引用原審立證方法。
      理      由
壹、程序方面：
一、按民事訴訟法第二百五十五條第一項第二款、第七款規定，訴狀送達後，原告不
    得將原訴變更或追加他訴。但請求之基礎事實同一或不甚礙被告之防禦及訴訟之
    終結者，不在此限。查本件甲○○起訴時因系爭房屋、土地買賣契約業經解除，
    主張依民法第二百五十九條第一款、第二款請求乙○○與孟郡公司連帶返還購地
    款一百三十七萬元（原判決駁回甲○○對孟郡公司之請求，甲○○未聲明不服，
    乙○○之上訴基於個人事由，效力不及於孟郡公司，孟郡公司已告確定），就此
    部分請求，嗣主張違約金過高應予酌減，並追加民法第一百七十九條不當得利之
    法律關係為本件訴訟標的。此尚無礙於乙○○之防禦與訴訟終結，雖其表示不同
    意，仍於甲○○之追加不生影響，合先敘明。
二、甲○○依民法第二百五十九條第一款、第二款解除契約回復原狀之法律關係，請
    求乙○○給付購地價款一百卅七萬元，業經判決駁回確定在案，不得再行起訴：
    按民事訴訟法第二百四十九條第一項第七款規定，起訴之訴訟標的為確定判決效
    力所及者，法院應以裁定駁回之。本件甲○○前以被告遲延給付而解除系爭買賣
    契約為由，起訴請求本件乙○○返還原告所支付之買賣價金，此並經台灣高等法
    院高雄分院八十六年上更(一)字第一四六號判決，認定系爭房屋土地買賣契約業因
    乙○○之解除而消滅，甲○○之解除契約並不合法，且該契約並已約定如甲○○
    違約，得由乙○○沒收甲○○所繳付之價金，故甲○○不得依上開法律關係請求
    返還所繳房屋、土地價款及房屋追加增修費用等語，此觀卷附之上開判決書即明
    。則本件甲○○又以系爭契約經乙○○解除為由，依解除契約後民法第二百五十
    九條第一款、第二款之法律關係請求乙○○返還已支付之購地款一百三十七萬元
    （原審判決應給付六十七萬元，乙○○提起上訴，甲○○就被駁回部分提起附帶
    上訴），核與前訴訟所爭執者，同為契約解除後之回復原狀請求權，屬同一訴訟
    標的法律關係，自不因系爭買賣契約係由甲○○或乙○○主張解除而有不同。況
    上開判決更認定，乙○○依系爭買賣契約之約定，得因甲○○違約而沒收林君所
    支付之買賣價金，則甲○○依解除契約後之回復原狀請求權，主張乙○○應返還
    購地價款，即已為前確定判決效力所及，自不得另訴主張。
  (三)從而，甲○○依民法第二百五十九條第一款、第二款解除契約回復原狀之法律關
    係，起訴請求乙○○給付購地價款一百三十七萬元，即與前述規定不符，應予駁
    回。
貳、實體方面：
一、甲○○主張其與乙○○及孟郡公司於八十二年三月二十一日就坐落高雄市○○區
    ○○段第二０一、二０四、二五０號土地、廣告名稱為「高雄大亨」編號Ｂ２之
    房屋、土地，訂立買賣契約，約定房屋價款為二百四十八萬元、土地價款為四百
    六十二萬元，總價共計七百十萬元。甲○○自八十二年三月二十三日起開始給付
    價款，至八十四年四月廿六日止，給付劉孟君及孟郡公司房屋價款七十三萬元、
    土地價款一百三十七萬元，共計給付價金二百十萬元。嗣乙○○與孟郡公司以甲
    ○○違反系爭房屋預定買賣契約第十條第二項第三款、第四款及系爭土地預定買
    賣契約第七條第二項第二、三款約定為由，於八十三年六月二十四日以存證信函
    向甲○○為解除系爭土地及房屋買賣契約之意思表示，並沒收甲○○所給付之購
    屋款及購地款共計二百十萬元。惟依系爭房屋預定買賣契約第十條第二項第五款
    及土地預定買賣契約第七條第二項第四款約定，乙○○及孟郡公司僅得沒收甲○
    ○所繳購屋款作為違約金，而不得沒收甲○○所繳購地款。乙○○及孟郡公司溢
    收甲○○所繳購地款充作違約金，係無法律上之原因而受利益，致甲○○受損害
    ，甲○○自得依民法第一百七十九條所定不當得利之法律關係請求乙○○及孟郡
    公司連帶返還溢收之土地價款一百三十七萬元，及自八十三年四月二十六日起至
    清償日止，按週年利率百分之五計算之利息（其中甲○○請求孟郡公司給付部分
    ，原審為甲○○敗訴之判決，甲○○未聲明不服而確定）。
二、乙○○則以且系爭土地買賣契約與房屋買賣契約為二獨立之契約，購地價金係由
    其所沒收，與孟郡公司無關，系爭土地買賣契約第七條第二項第四款約定沒收購
    屋款等文字，係沒收購地款之誤繕，約定之真意係沒收購地價款作為違約金，故
    其依約仍得沒收購地價款作為違約金等語，資為抗辯。
三、本件甲○○主張與乙○○及孟郡公司於八十二年三月二十一日訂立房屋、土地預
    定買賣契約書，其已向乙○○及孟郡公司支付房屋部分價金七十三萬元、土地價
    金一百三十七萬元，共計價金二百十萬乙節，業據其提出房屋預定買賣契約書、
    土地預定買賣契約書各一件為證，此部分事實，復為兩造所不爭執，自堪信甲○
    ○此部分之主張為真實。惟就甲○○主張乙○○與與孟郡公司係共同沒收系爭土
    地價金乙節，則為乙○○所否認，辯稱：系爭房屋、土地買賣契約之出賣人不同
    ，購地款一百三十七萬元係乙○○所沒收，與孟郡公司無關等語。則本件首應予
    審究者，乃系爭土地價金究否為乙○○所收受？
  (一)經查，系爭土地買賣契約之出賣人為乙○○，房屋買賣契約之出賣人則為孟郡公
    司，該二契約並分別約定買賣標的物之面積與坐落位置，各別獨立約定價金數額
    ，並各附有土地價款分期付款表及房屋價款分期付款表記載收款狀況，此觀之該
    二契約之內容即明。則系爭房屋、土地買賣契約既已各自具備契約所需要件，自
    屬二獨立契約。而依通常交易習慣，房屋及其所坐落基地固同時銷售，然此與契
    約是否同一要屬二事，系爭房屋、土地買賣契約既分別具備契約之要件，即應分
    別加以觀察，不得以同時銷售之交易方式即認該二契約係屬單一契約。至孟郡公
    司如何對甲○○為解除契約之意思表示，及系爭房屋買賣契約價金如何收取，亦
    俱不影響系爭房屋、土地買賣契約係二獨立契約之事實。而乙○○主張其與孟郡
    公司間之關係為合建分售房屋，即乙○○出土地，孟郡公司出資建築，將販售房
    地所得，按內部約定分配成數分配買賣價金云云，惟此乃乙○○與孟郡公司間之
    約定，但不得憑此認定系爭土地、房屋買賣契約係單一契約，甲○○此部分主張
    ，尚不足取。
  (二)又按民法第一百七十九條所規定之不當得利法律關係，自以無法律上之原因受有
    利益之人，始負有歸還該利益之義務。本件甲○○所繳土地價金一百三十七萬元
    ，係由乙○○收訖，有上開土地價款分期付款表可證，故甲○○繳付之土地買賣
    價金一百三十七萬元係由土地出賣人乙○○所沒收之事實，自堪予以認定。
三、甲○○又主張乙○○依約定僅得沒收購屋價金，不得沒收購地價金云云，則以下
    所應予審究者，乃依甲○○與乙○○間土地買賣契約之約定，乙○○得否沒收該
    部分價金作為違約金？
  (一)按民法第九十八條規定，解釋意思表示，應探求當事人之真意，不得拘泥於所用
    之辭句。且契約應以當事人立約當時之真意為準，而真意何在，又應以過去事實
    及其他一切證據資料為斷定之標準，不能拘泥字面或截取書據中一二語，任意推
    解致失真意。最高法院迭著有十九年度上字第二八號、十九年度上字第五八號等
    判例，可資參照。
  (二)依甲○○與乙○○間之土地買賣契約第七條第二項第四款固約定，「若因甲方（
    甲○○）之原因不依約繳款時，甲方同意其已繳購屋款由乙方（乙○○）沒收」
    等語。然觀之該契約第七條第二項第一款至第三款之約定：「甲方全部或一部不
    履行本約第三條附件付款表之規定付款或甲方不依約配合乙方辦理貸款手續，以
    致該戶貸款延後放款，經乙方催告限期履行，逾期仍不繳付或仍不配合辦理貸款
    手續時，乙方得沒收甲方已繳之全數金額作為賠償並解除本契約」等語，已約明
    乙○○得沒收甲○○依該土地買賣契約所繳價金，依該契約前後文意脈絡，該契
    約第四款之約定，當係指乙○○得沒收土地價金。況綜觀全契約文字，亦均無購
    屋價款若干之約定，倘當事人約定之真意確係欲沒收購屋款，當有購屋款價金或
    繳款明細附於契約內，以為該約定之補充，然遍查該契約之內容均無有關購屋款
    之繳款明細，更難信甲○○與乙○○確有沒收購屋款之約定。則探求當事人之真
    意，該契約第七條第二項第四款所約定沒收「購屋款」等文字，應係購地款之誤
    。自不得僅擷取該誤載「購屋款」之文字，而忽略當事人間約定之真意。
  (三)綜上，甲○○與乙○○既約定於甲○○違約時，得由乙○○沒收所繳購地價款。
    而該價款沒收之性質，係屬損害賠償總額預定之違約金乙節，又為兩造所不爭執
    。是以，甲○○主張乙○○不得沒收購地價金云云，洵非可採，乙○○自得依其
    與甲○○間之約定，沒收購地價款一百三十七萬元作為違約金。
四、乙○○得依其與甲○○間之約定，沒收購地價款一百三十七萬元作為違約金，則
    以下應予探究者，乃前開違約金之約定是否相當？
  (一)按當事人約定之違約金過高者，法院得依民法第二百五十二條規定，酌減至相當
    之數額，然是否相當，應依一般客觀事實，社會經濟狀況及債務人若能如期履行
    債務，債權人可得享受之一切利益為酌定之標準。是當事人所受之一切消極損害
    （即可享受之預期利益）及積極損害，均應加以審酌。而債權人之正當利益顯無
    如約定額之多，或實際所受之損害與約定額相懸殊，或有其他顯不公平之情形者
    ，始得謂之過高，否則即無從酌減，亦無所謂不相當。經查：
  財政部八十四年三月廿二日台財稅第八四一六０一一二二號函規定，經建築主管
    機關核發建造執照之合建分屋案件，除提供土地之所有權人係屬個人，且係以持
    有一年以上之自用住宅用地與建設公司合建並出售分得房屋者，可免辦營業登記
    ，按其出售房屋之所得課徵綜合所得稅外，其餘提供土地合建者出售分得之房屋
    ，均應依法辦理營業登記，課徵營業稅及營利事業所得稅。至於個人提供土地以
    合建分售或合建分成方式與建設公司合建者，該個人如僅出售土地，應免辦營業
    登記。依此，個人如提供非自用住宅與建設公司合建房屋，並出售分得之房屋，
    應依法辦理營業登記，並課徵營利事業所得稅，其適用之行業應為不動產買賣業
    ，惟如個人地主僅出售土地，則無須辦理營業登記，其所得並依所得稅法第四條
    第一項第十六款規定，免納所得稅等情，有財政部賦稅署九十年三月十二日台稅
    一發字第０九００四五一五三三號函及所附資料一份在卷可証。本件乙○○主張
    其與孟郡公司間之關係為合建分售房屋，即乙○○出土地，孟郡公司出資建築，
    將販售房地所得，按內部約定分配成數分配買賣價金云云，有如前述，故與上開
    賦稅署所載「個人如提供非自用住宅與建設公司合建房屋，並出售分得之房屋，
    應依法辦理營業登記，並課徵營利事業所得稅，其適用之行業應為不動產買賣業
    」不同，尚不能適用。依乙○○與孟郡公司間之約定，本件應屬房屋興建資業之
    範疇。
  房屋興建投資業八十二、八十三年度同業利潤標準淨利率均為百分之十五，有財
    政部賦稅署八十八年十二月七日台稅一發第八八一一七六二一一號函一件在卷可
    參，而系爭土地買賣契約約定之總價金為四百六十二萬元，則甲○○倘依約履行
    ，乙○○約可獲得淨利六十九萬三千元。又乙○○另主張因系爭房屋未出售，其
    受有利息損害共計一百八十五萬八千三百七十五元云云，固據舉泛亞銀行高雄分
    行函覆之授信查詢單為證。惟查，乙○○及孟郡公司固提供系爭房地供訴外人泛
    亞銀行高雄分行設定抵押權，借款八百四十萬元，此有抵押設定契約書一件在卷
    可憑。惟該抵押權係設定於八十三年十月六日即系爭房屋土地買賣契約解除之後
    ，已難謂與甲○○之違約有何關連。況該借款利息係乙○○與孟郡公司基於與訴
    外人泛亞銀行高雄分行消費借貸契約之約定所支出，自不得認該利息支出係屬乙
    ○○因甲○○違約所受之損失。而乙○○又抗辯系爭房屋、土地遭拍賣，僅得價
    金三百四十五萬二千六百元乙節，亦經原審法院院調閱八十七年執字第三三０一
    六號卷查屬無誤。惟拍定價格或因景氣而有所波動，或因無人應買而降低底價，
    尚不得認前開拍定價格之差額均係乙○○因未履行契約之損失。
  由上所述，本院審酌乙○○因甲○○未依約履行債務所失利益及一般社會客觀事
    實，本件違約金應酌減至六十九萬三千元為適當。乙○○另沒收六十七萬七千元
    之違約金，即屬無法律上之原因而受有利益。
  (二)按民法第一百七十九條前段規定，無法律上之原因而受利益，致他人受損害者，
    應返還其利益。乙○○無法律上之原因，受有六十七萬七千元之利益，致甲○○
    受損害，揆諸前開規定，即應返還於甲○○。
五、從而，甲○○依不當得利之法律關係，請求乙○○給付六十七萬七千元，及自八
    十八年六月五日起至清償日止，按週年利率百分之五計算之利息，為有理由，應
    予准許，乙○○上訴意旨指摘原審判決此部分不當，為無理由，應予駁回。而原
    審就甲○○逾上開範圍之請求，因屬無據，予以駁回甲○○之請求，於法核無不
    合，甲○○附帶上訴意旨指摘原審此部分判決不當，亦無理由，應予駁回。末按
    本件甲○○上訴利益未逾一百萬元，於本院判決後即告確定，甲○○聲明願供擔
    保請准宣告假執行，當屬贅語，併予敘明。
丙、據上論結：本件上訴及附帶上訴均無理由，依民事訴訟法第四百四十九條第二項
    、第七十八條，判決如主文。
中      華      民      國    九十      年      五      月     廿二     日
                                      臺灣高等法院高雄分院民事第一庭
~B1審判長法官  黃金石
~B2法      官  魏式璧
~B3法      官  李炫德
右為正本係照原本作成。
不得上訴。
中      華      民      國    九十      年      五      月     十三     日
~B法院書記官  黎  珍
                                                                 Ａ


司法院資訊處製作；財團法人民間司法改革基金會備份。
